【裁判字號】    89,上訴,452
【裁判日期】    900808
【裁判案由】    違反山坡地保育利用條例等
【裁判全文】
台灣高等法院台中分院刑事判決                    八十九年度上訴字第四五二號
    上  訴  人  台灣苗栗地方法院檢察署檢察官
    上  訴  人
    即  被  告  丙○○
                戊○○
                乙○○
                甲○○
    右  一  人
    選任辯護人  魏早炳
右上訴人因被告違反山坡地保育利用條例等案件，不服台灣苗栗地方法院中華民國八
十八年十二月六日第一審判決（民國八十八年度訴字第二六三號，起訴案號：台灣苗
栗地方法院檢察署八十七年度偵字第四一九七、笫四五一八號），提起上訴，並移送
併案（台灣苗栗地方法院檢察署八十九年度偵字第七四五號），本院判決如左：
    主      文
原判決關於戊○○、丙○○、甲○○、乙○○之部分撤銷。
戊○○、丙○○、甲○○、乙○○共同依法應擬具水土保持計畫而未擬具，致生水土
流失，戊○○處有期徒刑拾月，丙○○處有期徒刑捌月，甲○○處有期徒刑陸月，乙○○累犯，處有期徒刑柒月。甲○○所處有期徒刑陸月，如易科罰金以參佰元折算壹
日。
乙○○代保管之挖土機一部沒收。
    事      實
一、乙○○前因違反水利法案件，經台灣高等法院判處有期徒刑八月確定，甫於民國
    （下同）八十六年二月十三日執行完畢，猶未悔改。
二、緣有座落於苗栗縣南庄鄉○○段二二四之八、二二四之十二地號之土地，係陳貴
    文（另案處理）所有，由其父丙○○管理。附圖所示夾在上開二筆土地中間之狹
    長土地，則為國有未登錄地。而同段二二四之四地號土地，係案外人徐皓中所有
    ，出售予案外人何鳳梅，尚未付清款項致未完成所有權移轉登記，何鳳梅即又轉
    售予案外人劉文中（另案處理）。
三、上開四筆土地均係依山坡地保育利用條例第三條及水土保持法第三條所公告劃定
    之山坡地，非但不得在公有或他人山坡地內挖取土石，即使在自己所有之山坡地
    採取土石，亦應先擬具水土保持計畫，送請苗栗縣政府核定並監督實施。惟竹旺
    開發工程有限公司（下稱竹旺公司）之負責人戊○○，欲在前開四筆土地上採取
    土石，竟於八十七年七月間，就同段二二四之八地號、二二四之十二地號土地，
    取得丙○○、陳貴文父子同意，而與丙○○、陳貴文互為犯意之聯絡，未先擬具
    水土保持計畫，送請苗栗縣政府核定，即在其上開採土石；另就右揭徐皓中所有
    之二二四之四地號土地，未得徐皓中之同意，而與劉文中（另案處理）互為犯意
    之聯絡，擅自開採土石；再就右揭國有未登錄地，自己擅自開採土石。戊○○為
    開採上開四筆土地之土石，乃於八十七年七月十日左右起，雇請明知戊○○未經
    申請許可並與之有犯意聯絡之林俊雄（林俊雄業經原審判刑確定）、乙○○及甲○○，在上開土地上挖取砂石、載運砂石轉賣，致使上開地號土地之地形、地貌
    變更成四公尺深之凹谷狀，面積如附圖Ｂ部分所示。
四、嗣於八十七年七月十七日十五時三十分許，為警於右揭土地上，當場查獲乙○○
    駕挖土機開採土石，及林俊雄、甲○○駕砂石車載運砂石，而將乙○○所有之挖
    土機、林俊雄所駕之營業大貨車、甲○○所駕之營業大貨車各一部，分別交予其
    三人保管。
五、案經苗栗縣警察局頭份分局報請台灣苗栗地方法院檢察署檢察官偵查起訴，暨台
    灣苗栗地方法院檢察署檢察官主動分案移送本院併辦。
    理      由
一、經查：
  (一)附圖所示Ｂ部分土地（分別座落於二二四之八地號、二二四之十二地號、二二四
    之四地號土地及國有未登錄地），係竹旺公司負責人戊○○於八十七年七月十日
    左右起，僱請乙○○開挖土機挖取土石，讓戊○○僱用之林俊雄、甲○○二人駕
    砂石車載運至運金砂石場販賣，致Ｂ部分地貌變更成八公尺深之凹谷狀，而於同
    年七月十七日被查獲等情，除據戊○○、乙○○、林俊雄、甲○○四人於警訊時
    坦承不諱（八十七年度偵字第四一九七號卷第八－二二頁）外。又現場雖另有Ａ
    部分凹地，惟戊○○僅承認Ｂ部分為其所挖掘，Ａ部分與其無關（八十七年度偵
    字第四一九七號卷第六八背面），而苗栗縣警察局頭份分局三灣派出所警員傅紹
    芳、苗栗縣政府水土保持課承辦人鄭德貴亦指稱查獲時，被告是在挖Ｂ部分土地
    ，Ａ部分已積水等語，是尚難認Ａ部分係被告所挖掘。至於Ｂ部分土地之深度，
    雖於八十八年三月十五日實際測量時，深達八公尺，（八十七年度偵字第四一九
    七號卷第八三頁），惟前八十七年十月七日鄭德貴等人會勘時，記載「開挖深度
    約四公尺」，八十七年十月七日會勘後，距離八十八年三月十五日測量時，已隔
    五月有餘，自以八十七年十月七日會勘時之深度，方得認為係被告開挖右揭土地
    後之深度。至於開挖之範圍，亦經檢察官囑託苗栗縣頭份地政事務所派員會同勘
    驗，並測量完畢，其位置即為附圖所示Ｂ部分，此有履勘現場筆錄在卷可稽，並
    製有如附圖所示之複丈成果圖在卷可考（八十七年度偵字第四一九七號卷第五六
    、六三、六四頁）。
  (二)上開四筆土地均係依山坡地保育利用條例第三條及水土保持法第三條所公告劃定
    之山坡地，業據苗栗縣政府查覆（見本院卷第七九－八一頁）。
  (三)右揭員林段二二四之八地號、二二四之十二地號土地為陳貴文所有，為其父丙○○管理中，其二人與戊○○訂約，同意戊○○開採土石，而同段二二四之四地號
  土地為案外人徐皓中所有，出售予案外人何鳳梅，尚未付清款項致未完成所有權
    移轉登記，何鳳梅即又轉售予案外人劉文中，劉文中與戊○○訂約，同意戊○○
    開採土石，至於附圖所示狹長部分之土地則為國有未登錄地，由戊○○擅自開採
    土石等情，除據戊○○供明，並有各該二二四之八地號、二二四之十二地號、二
    二四之四地號土地之登記簿謄本、複丈成果圖在卷可稽（八十七年度偵字第四一
    九七號卷第六四頁、第九六－一０三頁；八十八年度他字第三六七號卷第四七－
    四八頁）外，另經丙○○、陳貴文、劉文中、徐皓中供明（見本院卷審理筆錄，
    及八十七年度偵字第四一九七號卷第三頁、第四七頁；八十八年度他字第三六七
    號卷第一二、二七、二八、七九頁）。雖然，陳貴文之父丙○○簽約同意戊○○
    挖掘土石之土地，係員林段二二四之十七地號、二二四之十八地號、二二四之二
    十地號土地，有丙○○所寫同意書影本在卷可稽（八十七年度偵字第四一九七號
    卷第二五頁），惟實際經戊○○開挖之土地係二二四之八地號、二二四之十二地
    號土地，而該二二四之十二地號土地與二二四之二十地號土地相鄰，此有如附圖
    所示之複丈成果圖可證，且陳貴文亦指稱讓戊○○採取土石之土地係二二四之八
    地號、二二四之十二地號土地（八十七年度偵字第四一九七號卷第四七頁），堪
    認上開同意書就土地之地號有所誤載。至於徐皓中所有之土地，徐皓中對其所有
    二二四之四地號土地已賣予何鳳梅新台幣（下同）四百九十五萬元，尚有四十五
    萬元尾款未付，雖其同意何鳳梅使用該土地當養鹿場，不曉得該筆土地被人開挖
    砂石，伊亦不認識劉文中等情，業據徐皓中於檢察官訊問時供明及具狀說明（八
    十八年度他字第三六七號卷第六九、七０、七九頁），堪認戊○○與劉文中共同
    就二二四之四地號土地，戊○○自己就右揭國有未登錄地，均擅自開採土石。再
    者，就右揭二二四之八地號、二二四之十二地號土地之開採土石行為，亦未事先
    取得苗栗縣政府之核可一節，業經戊○○坦白承認。
二、訊據被告丙○○、戊○○辯稱：有向苗栗縣政府申請開採土石；訊據被告乙○○
    、甲○○辯稱：戊○○說有合法申請開採土石，伊等才受雇開採、載運土石的。
    惟查，戊○○係於經查獲後之八十七年七月二十日才以欣旺開發工程公司之名義
    提出「農地開採砂石申請書」（八十七年度偵字第四一九七號卷第九０頁），遑
    論經過核可，丙○○、戊○○二人之辯解並不可採。而山坡地被濫墾、盜採之事
    ，時有所聞，乙○○、甲○○當不致因為戊○○表示有合法申請，即率予採信。
    從而，堪認被告等均知悉右揭二二四之八地號、二二四之十二地號之開採土石，
    係未經苗栗縣政府核可，且對右揭二二四之四地號土地未得所有權人同意、未得
    國有土地管理機關之同意一節，衡情亦無不知之理。
三、此外，「致生水土流失」之認定標準，依行政院農業委員會八十五年二月一日八
    五農林字第五一三六九Ａ號函覆表示在水土保持法中言，例如有同法施行細
    則第三十五條第一項第一款至第七款情形之一者，即可稱為「水土流失」，本件
    被告之右揭開挖土地、採取土石之行為，強制採取土石，致廣大範圍之土石損失
    ，形成四公尺深之凹地，自係水土保持法施行細則第三十五條第一項第二款之「
    破壞地表」之行為，自係致生水土流失。
四、(一)查被告戊○○、乙○○、甲○○，就案外人徐皓中所有之二二四之四地號土地
    及右揭國有未登錄地，未經所有人同意而擅自開採土石之行為，係犯山坡地保育
    利用條例第三十四條第一項之罪，其三人與林俊雄，戊○○另與劉文中就徐皓中
    所有二二四之四地號土地之擅自開採土石之行為，有犯意聯絡行為分擔，均為共
    同正犯。(二)而被告戊○○、乙○○、甲○○、丙○○四人，就陳貴文所有之二二
    四之八地號、二二四之十二地號土地，依法應擬具水土保持計畫而未擬具，致生
    水土流失，核其四人所為，均係犯山坡地保育利用條例第三十五條第三項前段之
    罪，而被告戊○○、乙○○、甲○○三人間，戊○○與丙○○、陳貴文三人間，
    有犯意聯絡行為分擔，均為共同正犯。公訴人認被告四人係犯水土保持法第三十
    三條第三項之罪，尚有未洽，起訴法條應予變更。(三)按山坡地保育利用條例，係
    規範依自然特徵，應用工程、農藝或植生方法，以防治山坡地沖蝕、地滑、土石
    流失之災害，保護自然生態景觀、涵養水源。所稱山坡地，係指國有林事業區、
    試驗用林地及保安林地以外，經省（市）主管機關參照自然形勢、保育利用需要
    ，予核定公告之公、私有土地。故山坡地保育利用條例，應係水土保持法之特別
    法，依法規競合之特別法應優先適用普通法原理，本件被告等之行為，應論以山
    坡地保育利用條例第三十四條第一項、第三十五條第三項前段之罪，而不再論以
    水土保持法第三十二條第一項、第三十三條第三項前段之罪。(四)戊○○、乙○○
    、甲○○三人，係一行為觸犯二罪名，屬想像競合，應從一重依山坡地保育利用
    條例第三十五條第三項前段之罪處斷。至於被告甲○○所辯未經通知限期改正云
    云，核屬同條第二項之要件，而其所辯未致生公共危險云云，則係山坡地保育利
    用條例第三十五條於八十七年一月七日修正公布前之要件，無予說明之必要，併
    此敘明。(五)查被告乙○○有右揭前科，有台灣高等法院台中分院被告全國前案紀
    錄表一件附卷可按，其於五年內再犯本件有期徒刑以上之罪，為累犯，應依法加
    重其刑。(六)本案被告戊○○、乙○○、甲○○，就案外人徐皓中所有之二二四之
    四地號土地及右揭國有未登錄地，未經所有人同意而擅自開採土石之行為，所犯
    山坡地保育利用條例第三十四條第一項之罪部分，雖未經檢察官提起公訴，惟被
    告戊○○、乙○○、甲○○該部分犯行，與起訴部分有想像競合關係，屬裁判上
    一罪，依審判不可分原則，本院自得併予審理，附此敘明。(六)原審法院就被告四
    人所犯予以論科，固非無見，惟：原判決認員林段二二四之十七地號、二二四
    之二十地號土地亦為被告等開採土石，顯有誤會。原判決將前述法規競合之關
    係，認係想像競合之關係，亦有違誤。原審未注意右揭國有未登錄地、徐皓中
    所有二二四之四地號土地，亦在附圖所示Ｂ部分中，而未予併案審理，同有可議
    雖被告戊○○、丙○○、甲○○、乙○○等四人否認犯罪，請求本院改為無罪之
    諭知，為無理由；惟檢察官上訴請求本院併案審理，為有理由，應由本院將原判
    決撤銷改判。(七)爰審酌被告乙○○有右揭前科，被告戊○○、丙○○、甲○○均
    無犯罪前科，其等為圖私利，於上開山坡地開採土石，致土石流失，破壞生態景
    觀，所生危害匪淺，及其等於案發後已恢復原狀，業據原審於八十八年十月十二
    日勘驗屬實，有勘驗筆錄在卷可稽（見原審卷第四七－四九頁），犯後態度良好
    ，而戊○○為本案之主謀，至於丙○○提供土地，情節亦不輕，甲○○、乙○○
    則受僱於人，情節較輕，然而乙○○為累犯等一切情狀，各量處如主文所示之刑
    。(八)又被告甲○○行為後，刑法第四十一條所定得易科罰金之罪刑，自「犯最重
    本刑為三年以下有期徒刑以下之刑之罪，而受六月以下有期徒刑或拘役之宣告」
    修正為「犯最重本刑為五年以下有期徒刑以下之刑之罪，而受六個月以下有期徒
    刑或拘役之宣告」，並增列第二項「併合處罰之數罪，均有前項情形，其應執行
    之刑逾六月者，亦同」，並於九十年一月十日公布，同年月十二日生效。本案被
    告為前述犯罪行為時，若受六月以下有期徒刑或拘役之宣告，原不得易科罰金，
    惟於本院為六月以下有期徒刑或拘役之裁判時，卻得易科罰金，則依刑法第二條
    第一項前段規定，自應於為此類裁判時，適用新法，乃依修正後刑法第四十一條
    第一項之規定，諭知易科罰金之折算標準。(九)再者，山坡地保育利用條例第三十
    四條第五項規定「犯本條之罪者，其墾殖物、工作物、施工材料及所使用之機具
    沒收之。」乙○○於案發後書立代保管書，代為保管之挖土機，亦據其承認為所
    有人（八十七年度偵字第四一九七號卷第一二、二六頁），自應依該條之規定，
    予以沒收；惟本案中使用之營業大貨車，係載運之貨車，非直接挖取土石之機具
    ，尚難認係在現場採取土石使用之機具，乃不予宣告沒收。
五、據上論斷，應依刑事訴訟法第三百六十九條第一項前段、第三百六十四條、第二
    百九十九條第一項前段、第三百條，山坡地保育利用條例第三十四條第一項、第
    五項、第三十五條第三項前段、刑法第十一條前段、第二條第一項前段、第二十
    八條、第四十七條、第五十五條、第四十一條第一項，判決如主文。
本案經檢察官丁○○到庭執行職務。
中      華      民      國      九十    年      八      月      八      日
                                  台灣高等法院台中分院刑事第八庭
                                        審判長法  官  羅  得  村
                                              法  官  陳  賢  慧
                                              法  官  林  輝  煌
右正本證明與原本無異。
如不服本判決，應於判決送達後十日內向本院提出上訴狀，其未敘述理由者，應於提
出上訴狀後十日內向本院補提理由書，並按他造當事人之人數提出繕本。
                                              書記官  吳  宗  玲
中      華      民      國      九十    年      八      月      九      日
附錄本案論罪科刑法條全文：
水土保持法第八條
  下列地區之治理或經營、使用行為，應經調查規劃，依水土保持技術規範實施水土
  保持之處理與維護：
  一  集水區之治理。
  二  農、林、漁、牧地之開發利用。
  三  探礦、採礦、鑿井、採取土石或設置有關附屬設施。
  四  修建鐵路、公路、其他道路或溝渠等。
  五  於山坡地或森林區內開發建築用地，或設置公園、墳墓、遊憩用地、運動場地
      或軍事訓練場、堆積土石、處理廢棄物或其他開挖整地。
  六  防止海岸、湖泊及水庫沿岸或水道兩岸之侵蝕或崩塌。
  七  沙漠、沙灘、沙丘地或風衝地帶之防風定砂及災害防護。
  八  都市計畫範圍內保護區之治理。
  九  其他因土地開發利用，為維護水土資源及其品質，或防治災害需實施之水土保
      持處理與維護。
  前項水土保持技術規範，由中央主管機關公告之。
水土保持法第三十二條
  在公有或私人山坡地或國、公有林區或他人私有林區內未經同意擅自墾殖、占用或
  從事第八條第一項第二款至第五款之開發、經營或使用，致生水土流失或毀損水土
  保持之處理與維護設施者，處六個月以上五年以下有期徒刑，得併科新台幣六十萬
  元以下罰金。但其情節輕微，顯可憫恕者，得減輕或免除其刑。
  前項情形致釀成災害者，加重其刑至二分之一；因而致人於死者，處五年以上十二
  年以下有期徒刑，得併科新台幣一百萬元以下罰金；致重傷者，處三年以上十年以
  下有期徒刑，得併科新台幣八十萬元以下罰金。
  因過失犯第一項之罪致釀成災害者，處一年以下有期徒刑，得併科新臺幣六十萬元
  以下罰金。
  第一項未遂犯罰之。
  犯本條之罰者，其墾殖物、工作物、施工材料及所使用之機具沒收之。
水土保持法第三十三條
  有下列情形之一者，處新台幣六萬元以上三十萬元以下罰鍰：
  一  違反第八條第一項規定未依水土保持技術規範實施水土保持之處理與維護，或
      違反第二十二條第一項，未在規定期限內改正或實施仍不合水土保持技術規範
      者。
  二  違反第十二條至第十四條規定之一，未先擬具水土保持計畫或未依核定計畫實
      施水土保持之處理與維護者，或違反第二十三條規定，未在規定期限內改正或
      實施仍不合水土保持技術規範者。
  前項各款情形之一，經繼續限期改正而不改正者或實施仍不合水土保持技術規範者
  ，按次分別處罰，至改正為止，並令其停工，得沒入其設施及所使用之機具，強制
  拆除及清除其工作物，所需費用，由經營人、使用人或所有人負擔。
  第一項第二款情形，致生水土流失或毀損水土保持之處理與維護設施者，處六月以
  上五年以下有期徒刑，得併科新台幣六十萬元以下罰金；因而致人於死者，處三年
  以上十年以下有期徒刑，得併科新台幣八十萬元以下罰金；致重傷者，處一年以上
  七年以下有期徒刑，得併科新台幣六十萬元以下罰金。
山坡地保育利用條例第九條
  在山坡地為下列經營或使用，其土地之經營人、使用人或所有人，於其經營或使用
  範圍內，應實施水土保持之處理與維護︰
  一  宜農、牧地之經營或使用。
  二  宜林地之經營、使用或採伐。
  三  水庫或道路之修建或養護。
  四  探礦、採礦、採取土石、堆積土石或設置有關附屬設施。
  五  建築用地之開發。
  六  公園、森林遊樂區、遊憩用地、運動場地或軍事訓練場之開發或經營。
  七  墳墓用地之開發或經營。
  八  廢棄物之處理。
  九  其他山坡地之開發或利用。
山坡地保育利用條例第十條
  在公有或他人山坡地內，不得擅自墾殖、占用或從事前條第一款至第九款之開發、
  經營或使用。
山坡地保育利用條例第三十四條
  違反第十條規定者，處六月以上五年以下有期徒刑，得併科新台幣六十萬元以下罰
  金。
  前項情形致釀成災害者，加重其刑至二分之一；因而致人於死者，處五年以上十二
  年以下有期徒刑，得併科新台幣一百萬元以下罰金；致重傷者，處三年以上十年以
  下有期徒刑，得併科新台幣八十萬元以下罰金。
  因過失犯第一項之罪致釀成災害者，處一年以下有期徒刑，得併科新台幣六十萬元
  以下罰金。
  第一項未遂犯罰之。
  犯本條之罪者，其墾殖物、工作物、施工材料及所使用之機具沒收之。
山坡地保育利用條例第三十五條
  有下列情形之一者，處新台幣六萬元以上三十萬元以下罰鍰︰
  一  依法應擬具水土保持計畫而未擬具，或水土保持計畫未經核定而擅自實施，或
      未依核定之水土保持計畫實施者。
  二  違反第二十五條第一項規定，未在期限內改正者。
  前項各款情形之一，經限期改正而不改正，或未依改正事項改正者，得按次分別處
  罰，至改正為止；並得令其停工，沒入其設施及所使用之機具，強制拆除並清除其
  工作物；所需費用，由經營人、使用人或所有人負擔。
  第一項各款情形之一，致生水土流失、毀損水土保持處理與維護設施或釀成災害者
  ，處六月以上五年以下有期徒刑，得併科新台幣六十萬元以下罰金；因而致人於死
  者，處三年以上十年以下有期徒刑，得併科新台幣八十萬元以下罰金；致重傷者，
  處一年以上七年以下有期徒刑，得併科新台幣六十萬元以下罰金。
                                                                        Ｋ


司法院資訊處製作；財團法人民間司法改革基金會備份。
